【裁判字號】    95,重訴,20
【裁判日期】    950905
【裁判案由】    確認租賃關係存在等
【裁判全文】
臺灣嘉義地方法院民事判決              95年度重訴字第20號
原      告  乙○○
被      告  戊○○
            丁○○
共      同
訴訟代理人  丙○○
上列當事人間請求確認租賃關係存在等事件，經本院於民國九十
五年八月二十二日言詞辯論終結，判決如下：
    主  文
原告之訴駁回。
訴訟費用由原告負擔。
    事實及理由
一、原告起訴主張：原告於民國四十三年間與訴外人即胞兄傅金
    榮共同承租被告戊○○所有坐落嘉義縣水上鄉○○○段一四
    ０地號其中面積一四九一平方公尺、同段一四六之一地號其
    中面積四三九二平方公尺土地（以下稱系爭二筆土地，被告
    丁○○係於六十七年十二月二十二日始以贈與原因取得上揭
    地號土地應有部分各二分之一），係由傅金榮為代表，與被
    告戊○○訂立書面耕地三七五租賃契約書，兄弟耕作面積各
    為二分之一，傅金榮耕作面臨道路西區，原告耕作東區裡地
    。嗣傅金榮於六十一年休耕，乃將系爭二筆土地分割為四筆
    ，並將分割後同段一四０之五地號及同段一四六之二地號土
    地即傅金榮耕作之西區土地，先以買賣移轉登記為傅金榮所
    有，同年九月出售他人，分割後之同段一四０地號及同段一
    四六之一地號土地，則原告繼續耕作迄今五十餘年，自己鑿
    井申請電力，購買通路至系爭二筆土地，亦有按期繳付租穀
    。被告戊○○於六十一年出售該西區田地予他人時，與傅金
    榮終止此部分土地租賃關係，惟被告於九十三年六月向傅金
    榮之繼承人傅進甲等四人申請終止租約時，故意將土地地號
    仍書為分割前之同段一四０號及一四六之一號，企圖一併收
    回原告承耕東區土地，原告發覺有誤，乃具狀向嘉義縣政府
    聲明異議。嗣因傅金榮耕作之二分之一土地與被告戊○○終
    止租約，被告拒絕與原告補訂耕地三七五書面租賃契約，影
    響原告權益，原告前於九十四年二月二十二日向鈞院聲請調
    解不成立，有即受確認判決之法律上利益，為保權益，提起
    本訴等語。並聲明：(一)確認原告就被告所有坐落嘉義縣水上
    鄉○○○段一四０地號，田，面積一四九一平方公尺，及同
    段一四六之一地號，田，面積四三九二平方公尺兩筆耕地三
    七五租賃關係存在。(二)被告應與原告就上開耕地補行訂立耕
    地三七五租賃書面契約，期間為六年，租金額按每半年蓬萊
    稻穀八百五十三臺斤計算給付。
二、被告則以：系爭二筆土地由被告戊○○與訴外人傅金榮於四
    十三年二月一日訂立耕地三七五租約，於六十一年間傅金榮
    與被告戊○○協議分割出同段一四０之五、一四六之二地號
    土地出售，剩餘部分仍為原地號即同段一四０地號及同段一
    四六之一地號土地，仍由傅金榮依耕地租約登記辦法第四條
    ，合法變更承租面積後之租約繼續耕作，於六十二年傅金榮
    就系爭二筆土地，向公所申請變更租約期限至六十七年十二
    月三十一日。原告於四十一年一月二日設立新戶，而傅金榮
    於四十二年十一月十五日設立新戶，被告戊○○與傅金榮訂
    約時原告與傅金榮即非同戶，並無代表簽約情事。被告與傅
    金榮就系爭耕地三七五租約於九十四年一月四日正式終止，
    原告縱有耕作行為乃屬傅金榮與原告間私下違法轉租行為，
    否認由原告按期繳租，縱有繳租亦為代傅金榮履行給付地租
    行為等語置辯。並答辯聲明：原告之訴駁回。
三、按確認法律關係之訴，非原告有即受確認判決之法律上利益
    者，不得提起之，民事訴訟法第二百四十七條第一項定有明
    文。又民事訴訟法第二百四十七條所謂即受確認判決之法律
    上利益，係指因法律關係之存否不明確，致原告在私法上之
    地位有受侵害之危險，而此項危險得以對於被告之確認判決
    除去之者而言，故確認法律關係成立或不成立之訴，苟具備
    前開要件，即得謂有即受確認判決之法律上利益，最高法院
    二十七年上字第三一六號及四十二年臺上字第一０三一號判
    例意旨可資參照。本件原告主張兩造間就系爭二筆土地有租
    賃關係存在，為被告否認，則原告在私法上之地位有受侵害
    之危險，且此項危險得以對於被告之確認判決除去之，是原
    告訴請確認租賃關係存在，應認有即受確認判決之法律上利
    益。又原告主張因本件耕地租賃爭議，前向本院聲請補訂租
    約調解不成立（本院九十四年度調字第二六號）乙節，被告
    不爭執，原告另向嘉義縣水上鄉公所聲請調解，經該公所不
    予受理，亦有該所九十四年七月二十日嘉水鄉民字第０九四
    ００一０二六九號函文可稽，足認兩造已無調解可能，原告
    提起本件訴訟，於法尚無不合，先予敘明。
四、原告主張被告戊○○與訴外人傅金榮於四十三年間就被告所
    有系爭二筆地號土地訂有耕地三七五租約，於六十一年間系
    爭二筆地號土地分割為四筆，分割後同段一四０之五地號及
    同段一四六之二地號土地已於同年九月間出售他人，分割後
    之同段一四０地號其中面積一四九一平方公尺及同段一四六
    之一地號其中面積四三九二平方公尺土地，仍為耕作使用，
    而被告與傅金榮之耕地三七五租約，經嘉義縣耕地租佃委員
    會於九十三年六月十一日調處成立，調處結果為「否准傅進
    甲等四人（即傅金榮之繼承人）申請繼承承租權之租約變更
    登記」等情，業據原告提出土地登記謄本、傅金榮與被告戊
    ○○於四十三年間訂立之臺灣省嘉義縣私有耕地租約、嘉義
    縣政府耕地租佃委員會調處程序筆錄等在卷可佐，被告不否
    認，堪信為真。
五、原告主張四十三年起由訴外人即其兄傅金榮代表與被告戊○
    ○訂立耕地三七五租約，有共同耕作權，伊自始繼續於系爭
    二筆土地上耕作五十餘年，有繳付租穀，與被告間成立無書
    面之耕地三七五租約等情，為被告否認並辯稱：被告戊○○
    係與傅金榮訂立耕地三七五租約，原告耕作係傅金榮違法轉
    租行為等語。則本件爭點在於兩造間是否確有耕地三七五租
    約存在。經查：
  (一)按租賃者，謂當事人約定，一方以物租與他方使用收益，他
    方支付租金之契約，民法第四百二十一條第一項定有明文。
    是租賃，除一方以物供他方使用收益，他方支付租金外，並
    雙方間有成立租賃契約之意思，為成立要件。本件原告主張
    兩造間成立耕地三七五租約，自應就兩造間有成立租賃契約
    之意思負舉證之責。
  (二)原告主張自四十三年起，即由訴外人即其兄傅金榮代表向被
    告戊○○訂立耕地三七五租約，由傅金榮與原告各耕作二分
    之一並分別繳付租穀，於六十一年間分割並出售傅金榮耕作
    部分面積土地後，系爭二筆土地仍由原告承耕繳租迄今等情
    ，係以訴外人詹戊火等八人證明原告自四十三年耕作系爭二
    筆土地迄今之證明書一份，證人甲○○證述原告確實耕作系
    爭二筆有耕地三七五租約之土地之證詞，嘉義市德和碾米工
    廠代收稻穀白米出入詳細卡片十三張、由訴外人黃富雄代收
    佃租字樣之收據影本、申請用電抽水之臺灣電力公司電費收
    據、購買通路以至系爭二筆土地之土地所有權狀、催請書、
    本院九十三年度訴字第五六四號判決及嘉義縣政府耕地租佃
    委員會調處程序筆錄為證。然依卷附兩造提出之四十三年臺
    灣省嘉義縣私有耕地租約、六十一年租約變更結果通知書及
    六十二之續約文件所示，租約當事人均為訴外人傅金榮與被
    告戊○○，而傅金榮於四十三年至六十一年間確有於上揭租
    約所示系爭二筆土地耕作之事實，為兩造所不爭執，則系爭
    耕地三七五租約自始於四十三年起與被告戊○○訂約之相對
    人即為傅金榮，亦即原告主張耕作之系爭二筆土地之租約當
    事人自始即非原告，與無書面契約存在之情形有別，自難以
    原告確有耕作之事實及繳租之單據、被告與訴外人傅進甲等
    四人於九十三年間，就渠等租約變更登記否准之調處中，被
    告就傅金榮未繼續耕作之陳述，以及被告未再與訴外人傅金
    榮或其繼承人傅進甲等四人續約之事實，推論原告耕作即係
    與被告有耕地租約之合意。原告雖主張四十三年訂約之始即
    由傅金榮代表訂約，然原告於四十一年一月二日設立新戶，
    而傅金榮於四十二年十一月十五日設立新戶，業據被告提出
    戶籍謄本為證，原告不否認，足認被告戊○○與傅金榮訂約
    時原告與傅金榮即非同戶，且原告主張於六十一年分割後由
    其耕作迄今之系爭二筆土地，確係由原告主張已不事耕作之
    傅金榮與被告戊○○訂約，有上揭六十一年及六十二年變更
    後租約在卷可稽，則原告由業已分戶生活之傅金榮代表訂立
    耕地三七五租約，且於放棄耕作後仍代表續約，顯與常情相
    違，尚難採憑。又原告所舉本院九十三年訴字第五六四號判
    決駁回被告之訴，其理由係因被告與訴外人傅進甲等人已於
    嘉義縣耕地租佃委員會調處成立，業經調取該案卷宗核閱明
    確；原告所舉嘉義縣耕地租佃委員會調處程序筆錄，該調處
    係被告與訴外人傅金榮之繼承人即傅進甲等四人，就系爭二
    筆土地申請租約變更登記所為之調處，且調處筆錄內容「本
    案租約‧‧‧實際上是由我兄弟兩各耕作一半。傅金榮係耕
    作三界埔一四０之五及一四六之二地號等二筆土地，我則耕
    作一四０及一四六之一地號等二筆土地，並各自繳納租金，
    惟未辦理分戶分耕租約變更登記」「原傅金榮承租部分已因
    承租人優先承買後另轉售他人，本案租約剩餘之三界埔段一
    四０及一四六之一地號等二筆土地係由我承租耕作中」等語
    ，均係原告以代理人所為陳述，有該份調處程序筆錄在卷可
    稽，則此被告與訴外人傅金榮繼承人間就渠等耕地三七五租
    約是否存在之判決、是否變更租約之調處，及原告在該調處
    程序以代理人所為之陳述，自難據為認定本件兩造間之租賃
    關係存否之依據。
  (三)系爭二筆土地自四十三年訂立耕地三七五租約起，契約當事
    人即為訴外人傅金榮與被告戊○○，與無書面契約存在之情
    形有別，原告主張自訂立耕地租約開始，即有自行耕作及繳
    租之情縱然屬實，亦難據此認定原告與被告間有成立耕地三
    七五租約之合意，原告主張兩造間就系爭二筆土地確有耕地
    三七五租賃關係存在，自不足採。
六、綜上，原告未舉證兩造間確有訂立耕地三七五租約之合意，
    其主張確認就被告所有系爭二筆土地，有耕地三七五租賃關
    係存在，且被告應與原告就上開耕地補行訂立耕地三七五租
    賃書面契約，期間為六年，租金額按每半年蓬萊稻穀八百五
    十三臺斤計算給付，為無理由，應予駁回。
七、本件事證已臻明確，兩造其餘攻擊防禦方法及所提未經援用
    之證據，經本院審酌後，認為均不足以影響本判決之結果，
    自無逐一詳予論駁之必要，併此敘明。
八、據上論結，原告之訴為無理由，依民事訴訟法第七十八條，
    判決如主文。
中    華    民    國    95    年    9     月    5     日
                  民事第一庭  法  官  陳端宜
上為正本係照原本作成。
如對本判決上訴須於判決送達後20日內向本院提出上訴狀。
中    華    民    國    95    年    9     月    5     日
                              書記官  洪麗惠


司法院資訊處製作；財團法人民間司法改革基金會備份。
